臺灣高等法院刑事判決
110年度上訴字第2943號
上  訴  人  
即  被  告  呂瑜舜



上列上訴人即被告因違反洗錢防制法等案件，不服臺灣新竹地方
法院110年度金訴字第28號，中華民國110年8月18日第一審判決
（起訴案號：臺灣新竹地方檢察署109年度偵字第12494、13264
號），提起上訴，本院判決如下：
    主  文
原判決撤銷。
呂瑜舜幫助犯洗錢防制法第十四條第一項之一般洗錢罪，處有期
徒刑貳月，併科罰金新臺幣壹萬元，罰金如易服勞役，以新臺幣
壹仟元折算壹日。緩刑貳年，緩刑期間付保護管束，並應於本判
決確定後壹年內，接受捌小時之法治教育課程。
    事  實
一、呂瑜舜知悉金融機構帳戶係個人理財之重要工具，關係個人
    財產、信用之表徵，應可預見將金融機構存摺、提款卡及密
    碼等資料提供予他人，可能供詐欺者所用，便利詐欺者得多
    次詐騙不特定民眾將款項匯入該人頭帳戶，再將該犯罪所得
    轉出，製造金流斷點，達到掩飾、隱匿之結果，以逃避檢警
    之追緝，竟仍不違背其本意，基於幫助詐欺取財及幫助洗錢
    之不確定故意，於民國109年6月22日中午12時許，在新竹市
    ○區○○路000○0號統一超商正國門市，將其所申辦中華郵政股
    份有限公司帳號00000000000000號帳戶（下稱本案帳戶）之
    存摺、提款卡，以寄送包裏方式，並於寄出前依指示變更本
    案帳戶密碼，提供真實姓名、年籍均不詳、自稱「林小姐」
    之成年人（下稱「林小姐」）及其所屬之詐騙集團成員使用
    使用，欲以此方式取得與「林小姐」及其所屬之詐騙集團所
    約定之每月新臺幣（下同）3萬元報酬。嗣「林小姐」所屬
    詐欺集團成年成員即共同意圖為自己不法所有，基於詐欺取
    財及洗錢之犯意聯絡，分別於如附表所示之時間，以附表所
    示之方式，對如附表所示之告訴人等施用詐術，致其等陷於
    錯誤，而依詐欺集團成年成員之指示，將如附表所示之金額
    轉帳或存款至本案帳戶後，旋遭詐欺集團成年成員提領一空
    ，以此方式掩飾、隱匿上開犯罪所得之本質、來源及去向。
    俟附表所示之告訴人等發覺受騙後，報警處理，而查悉上情
    。
二、案經許詠傑訴由臺北市政府警察局大同分局；黃于珊訴由臺
    中市政府警察局第一分局報告臺灣新竹地方檢察署（下稱新
    竹地檢署）檢察官偵查起訴。
    理  由
一、證據能力方面
  ㈠按被告以外之人於審判外之言詞或書面陳述，雖不符刑事訴
    訟法第159條之1至第159條之4之規定，而經當事人於審判程
    序同意作為證據，法院審酌該言詞陳述或書面陳述作成時之
    情況，認為適當者，亦得為證據；當事人、代理人或辯護人
    於法院調查證據時，知有第159條第1項不得為證據之情形，
    而未於言詞辯論終結前聲明異議者，視為有前項之同意；刑
    事訴訟法第159條之5定有明文。查本判決下列認定事實所引
    用之被告以外之人於審判外所為之供述證據資料，公訴人、
    上訴人即被告呂瑜舜對本院提示之卷證，均表示對於證據能
    力沒有意見而不予爭執，且迄至言詞辯論終結前亦未再聲明
    異議（見本院卷第47至48、84至86頁），本院審酌上開證據
    資料製作時之情況，尚無違法不當或證明力明顯過低之瑕疵
    ，亦認以之作為證據，應屬適當。
  ㈡本判決下列認定事實所引用之非供述證據，並無證據證明係
    公務員違背法定程序取得之證據，且與本件待證事實具有自
    然之關聯性，均得作為證據。
二、認定事實所憑之證據及理由
　　上開犯罪事實，業據被告於本院準備程序、審理時均坦承不
    諱（見本院卷第46、88頁），核與告訴人許詠傑、黃于珊於
    警詢中之指述相符（見臺灣士林地方檢察署109年度偵字第1
    6331號卷《下稱士檢偵卷》第97至101頁、臺灣臺中地方檢察
    署109年度偵字第27207號卷《下稱中檢偵卷》第55至57頁））
    ，並有告訴人黃于珊之臺北市政府警察局萬華分局西門町派
    出所陳報單、內政部警政署反詐騙諮詢專線紀錄表、受理詐
    騙帳戶通報警示簡便格式表、金融機構聯防機制通報單、受
    理刑事案件報案三聯單、受理各類案件紀錄表、109年6月27
    日匯款交易明細、中華郵政股份有限公司109年7月28日儲字
    第1090186452號函、109年8月14日儲字第109020439號函暨
    各附本案帳戶基本資料及109年4月1日至同年6月30日與109
    年6月1日至同年6月30日交易明細、被告與「林小姐」109年
    6月22日至同年6月24日通訊軟體LINE對話紀錄、被告寄件資
    料翻拍照片、求職廣告翻拍照片、交貨便服務代碼相關資料
    、臺灣銀行營業部109年8月21日營存字第10900879501號函
    暨所附告訴人黃于珊帳戶基本資料及109年6月26日至同年6
    月30日交易明細、告訴人許詠傑之郵局存摺及109年5月22日
    至同年6月27日內頁交易明細、109年6月26、27日匯款交易
    明細、臺中市政府警察局第五分局北屯派出所受理刑事案件
    報案三聯單、受理各類案件紀錄表、內政部警政署反詐騙諮
    詢專線紀錄表、受理詐騙帳戶通報警示簡便格式表、金融機
    構聯防機制通報單、臺灣銀行營業部110年3月9日營存字第1
    1050022001號函暨所附告訴人黃于珊帳戶109年6月26日至同
    年6月27日交易明細、臺中市政府警察局110年3月11日中市
    警一分偵字第1100009810號函、彰化商業銀行股份有限公司
    作業處110年3月22日彰作管字第11020002237號函暨所附告
    訴人黃于珊存摺存款帳號資料及109年6月26日至同年6月29
    日交易明細等件在卷可稽（見中檢偵卷第33、59至61、65、
    71、73、75、77、95至99、125至127頁、士檢偵卷第23至33
    、35至40、85至93、105、107、113、125至147頁、新竹地
    檢署109年度偵字第12494號卷《下稱竹檢偵卷》第13至22頁，
    原審金訴卷第51至53、55、69至72頁）。是依上述補強證據
    已足資擔保被告上開任意性自白與事實相符，應可採信。本
    件事證明確，被告確實有為事實欄一所載幫助詐欺及幫助洗
    錢之犯行，堪予認定。
三、論罪
  ㈠按刑法上之幫助犯，係對於犯罪與正犯有共同之認識，而以
    幫助之意思，對於正犯資以助力，未參與實施犯罪構成要件
    之行為者而言。查被告將依指示變更密碼之本案帳戶之存摺
    、提款卡交予「林小姐」及其所屬詐欺集團成年成員使用，
    而作為收受詐欺所得財物及洗錢之犯罪工具，過程中並無證
    據證明被告有直接參與詐欺取財及洗錢之構成要件行為，充
    其量僅足認定係詐欺取財及一般洗錢罪構成要件以外之幫助
    行為，尚難遽認與實行詐欺取財及洗錢之「林小姐」及其所
    屬詐欺集團成年成員間有犯意聯絡，而有參與或分擔詐欺取
    財及洗錢之犯行。是本案既查無證據足資證明被告有共同詐
    欺取財及一般洗錢之犯意聯絡及行為分擔，自應認被告犯行
    ，僅止於幫助詐欺取財及幫助一般洗錢之犯意，而為詐欺取
    財罪及一般洗錢構成要件以外之行為。
  ㈡查被告如事實欄一所載、基於幫助詐欺取財及掩飾詐欺所得
    之洗錢不確定故意，將依指示變更密碼之本案帳戶之存摺、
    提款卡交予「林小姐」及其所屬詐欺集團成年成員使用，由
    「林小姐」及其所屬詐欺集團成年成員施用詐術，使附表所
    示告訴人等均陷於錯誤，依指示匯款至本案帳戶內，款項旋
    遭轉出一空，被告主觀上可預見其所提供之帳戶可能作為對
    方收受、取得特定犯罪所得使用，並因此遮斷金流而逃避追
    緝，核其所為，係犯刑法第30條、第339條第1項之幫助詐欺
    取財罪，及刑法第30條、洗錢防制法第14條第1項之幫助洗
    錢罪。
  ㈢被告以一提供依指示變更密碼之本案帳戶之存摺、提款卡之
    幫助行為，使「林小姐」及其所屬詐欺集團成年成員得以分
    別詐騙附表所示告訴人等，致其等陷於錯誤，因而交付財物
    ，且此一提供行為同時觸犯上開幫助詐欺取財罪及幫助洗錢
    罪，為想像競合犯，應依刑法第55條之規定，從一重論以幫
    助洗錢罪。
  ㈣被告係對正犯資以助力而實施犯罪構成要件以外之行為，為
    幫助犯，依刑法第30條第2項之規定，按正犯之刑減輕之。
  ㈤被告於本院審理時，就幫助洗錢犯行已自白不諱，應依洗錢
    防制法第16條第2項規定減輕其刑，並遞減輕之。
四、上訴之判斷
    原審審理後，認被告犯罪事證明確，予以論罪科刑，固非無
    見。惟查：
　㈠本案「林小姐」及其所屬詐欺集團成年成員係利用人頭帳戶
    收取詐欺之金錢，而被告乃將依指示變更密碼之本案帳戶之
    存摺、提款卡交予「林小姐」及其所屬詐欺集團成年成員使
    用，而由「林小姐」及其所屬詐欺集團成年成員施用詐術，
    使附表所示告訴人等均陷於錯誤，依指示匯款至本案帳戶內
    ，款項旋遭轉出一空，被告主觀上可預見其所提供之帳戶可
    能作為對方收受、取得特定犯罪所得使用，並因此遮斷金流
    而逃避追緝，被告自應論以洗錢防制法第14條第1項洗錢罪
    ，業如前述，原判決未論洗錢防制法第14條第1項一般洗錢
    罪，已有未合。且被告此部分所涉犯一般洗錢犯行，業經檢
    察官起訴並記載於起訴書犯罪事實及所犯法條欄（見起訴書
    第1、3頁，本院卷第7、9頁），原判決自應就前開檢察官已
    起訴之一般洗錢犯行加以審認，乃原判決僅於理由欄論述檢
    察官所起訴之一般洗錢犯行法律評價有所違誤云云（見原判
    決第6頁第22行至第8頁第17行，本院卷第16至18頁），而置
    此部分於不論，亦有已受請求之事項未予判決之違誤。
　㈡被告於本院審理時自白上開幫助洗錢犯行，則就其所犯幫助
    洗錢罪部分，應依洗錢防制法第16條第2項減輕其刑，原審
    未及審酌予以減輕其刑，尚有未合。
　㈢被告於本院審理時就本件犯行坦承不諱，並與附表編號1所示
    告訴人達成調解，賠償其所受損害，有原審法院新竹簡易庭
    110 年度竹小調字第1359號調解筆錄1份在卷可參（見本院
    卷第51至52頁），堪認其犯後尚知正視己非，盡力彌補過錯
    ，是以本件量刑基礎已有變更，原審未及審酌予以從輕量刑
    ，尚有未合。
　㈣被告以其坦承犯行，並與部分告訴人達成調解，賠償損害，
    請求從輕量刑為由，提起本件上訴，尚屬有理由，且原判決
    既有上開可議之處，自應由本院依法予以撤銷改判。
五、科刑審酌事項
　㈠爰以行為人之責任為基礎，審酌被告任意提供個人帳戶予他
    人使用之行為，造成犯罪偵查困難，幕後犯罪人得以逍遙法
    外，致使此類犯罪手法層出不窮，嚴重危害交易秩序與社會
    治安，且對告訴人等造成如附表匯款金額欄所示之財產損害
    ，惟其犯後至本院審理時終能坦承犯行，知所悔悟，並與附
    表編號1所示告訴人達成調解，賠償其損害，已如前述，兼
    衡其犯罪動機、手段、前科素行，及其於原審審理時自陳：
    高中畢業之智識程度、現為餐飲業內場服務人員、與母親同
    住、經濟來源主要來自於其父等語（見原審金訴卷第128頁
    ）之家庭、經濟、生活狀況等一切情狀，改量處如主文第2
    項所示之刑，並就罰金部分併諭知易服勞役之折算標準。
　㈡被告前未曾因故意犯罪受有期徒刑以上刑之宣告，有本院被
    告前案紀錄表可參，其因一時失慮，致犯本罪，犯罪後尚能
    坦承全部犯行，且與附表編號1所示告訴人達成調解，並賠
    償其損害。且被告亦願與附表編號2所示告訴人和解以賠償
    其損害，本院安排調解程序後，被告並擬妥調解方案，然附
    表編號2所示告訴人未到庭，故未達成調解等情，有本院刑
    事報到單、準備程序筆錄、送達證書、調解回報單、調解方
    案書等件在卷足憑（見本院卷第41、46、67、73至77頁），
    堪認被告實願意賠償附表編號2所示告訴人之損害，僅因附
    表編號2所示告訴人未到庭而未能如願，然已見被告之悔意
    殷甚，信被告經此教訓，應知警惕，而無再犯之虞，基於社
    會人力資源之有效運用，非無再觀後效之餘地，本院因認前
    開宣告之刑，以暫不執行為適當，爰依刑法第74條第1項第1
    款之規定，併予宣告緩刑2年，以啟自新。又為促使其日後
    確能深切記取教訓，得以知曉尊重法治之觀念，導正觀念及
    行為之偏差，本院認除前開緩刑宣告外，尚有賦予一定負擔
    之必要，併依刑法第74條第2項第8款規定，命其應於本判決
    確定後1年內，接受法治教育課程8小時，以發揮附條件緩刑
    制度之立意，並應依刑法第93條第1項第2款規定，於緩刑期
    間內付保護管束，以期符合本案緩刑目的。其如未遵循本院
    諭知之緩刑負擔而情節重大者，檢察官得依刑事訴訟法第47
    6條及刑法第75條之1第1項第4款規定，聲請撤銷緩刑宣告。
六、不予宣告沒收之理由
    被告固有將本案帳戶資料提供「林小姐」及所屬詐欺集團成
    年成員遂行詐欺及洗錢之犯行，惟據被告於偵查中供稱：對
    方說約定的1個月領3萬元之報酬可以用寄的，或是用匯的方
    式將該報酬給伊，但伊都沒有拿到薪水等語（見竹檢偵卷第
    11頁反面），且卷內尚乏積極證據證明被告就此獲有報酬或
    因此免除債務，自無從遽認被告有何實際獲取之犯罪所得，
    爰不為沒收之諭知。
據上論斷，應依刑事訴訟法第369條第1項前段、第364條、第299
條第1項前段，判決如主文。
本案經檢察官葉子誠提起公訴，被告提起上訴，檢察官鄭堤升到
庭執行職務。
中　　華　　民　　國　　111 　年　　1 　　月　　27　　日
                  刑事第二十一庭審判長法　官  林怡秀
                                      法　官  劉元斐
                                      法　官  蔡羽玄
以上正本證明與原本無異。
如不服本判決，應於收受送達後20日內向本院提出上訴書狀，其
未敘述上訴之理由者並得於提起上訴後20日內向本院補提理由書
（均須按他造當事人之人數附繕本）「切勿逕送上級法院」。
                                      書記官  陳語嫣
中　　華　　民　　國　　111 　年　　1 　　月　　27　　日
附錄：本案論罪科刑法條全文
洗錢防制法第14條
有第二條各款所列洗錢行為者，處7年以下有期徒刑，併科新臺
幣5百萬元以下罰金。
前項之未遂犯罰之。
前二項情形，不得科以超過其特定犯罪所定最重本刑之刑。

中華民國刑法第339條
（普通詐欺罪）
意圖為自己或第三人不法之所有，以詐術使人將本人或第三人之
物交付者，處5年以下有期徒刑、拘役或科或併科50萬元以下罰
金。
以前項方法得財產上不法之利益或使第三人得之者，亦同。
前二項之未遂犯罰之。

附表
編號 告訴人 詐騙時間 詐騙方式 時間及金額 1 許詠傑 109年6月26日晚間8時54分許 詐騙集團成員冒充STAYREAL店家客服人員身分，打電話向告訴人許詠傑佯稱因會員帳號已升級為高級會員，需補價差以完成升級手續云云。 1.於109年6月26日晚間11時12分許，轉帳2萬9,988元至本案帳戶。 2.於109年6月27日凌晨0時12分許，現金存款2萬9,985元至本案帳戶。 2 黃于珊 109年6月26日晚間9時許 詐騙集團成員冒充STAYREAL店家及彰化銀行客服人員身分，打電話向告訴人黃于珊佯稱因會員帳號已升級為高級會員，需繳8,000元費用，若不需要升級則依指示至ATM操作取消設定云云。 1.於109年6月26日晚間11時1分許，轉帳2萬9,988元至被告之本案帳戶。 2.於109年6月27日凌晨0時5分許，轉帳4萬9,988元至被告之本案帳戶。